臺灣高等法院高雄分院民事判決　　　　 94年度上更(一)字第6號
上　訴　人　國立中山大學
法定代理人　張宗仁
訴訟代理人　蘇榮達律師
　　　　　　蘇俊誠律師
被上訴人　　高雄市政府工務局新建工程處
法定代理人　盧正義
訴訟代理人　周耀門律師
　　　　　　王伊忱律師
　　　　　　陳景裕律師
　　　　　　鄭美玲律師
上列當事人間請求確認債權存在等事件，上訴人對於民國92年3
月19日臺灣高雄地方法院91年度訴字第2232號第一審判決提起上
訴，經最高法院第1 次發回更審，本院於94年8 月31日言詞辯論
終結，判決如下：
    主  文
原判決關於命上訴人給付部分，及該部分假執行之宣告，暨除確
定部分外訴訟費用之裁判均廢棄。
右開廢棄部分，被上訴人在第一審之訴及其假執行之聲請均駁回
。
第一（除確定部分外）、二審及發回前第三審訴訟費用由被上訴
人負擔。
    事實及理由
一、被上訴人主張：訴外人華巍營造股份有限公司（下稱華巍公
    司）因擔任訴外人正隆營造股份有限公司（下稱正隆公司）
    之連帶保證人，經判決確定應與正隆公司連帶給付伊新台幣
    （下同）4974萬7782元9 角6 分本息。伊於訴訟繫屬前，曾
    聲請就上訴人應給付華巍公司之工程款為假扣押，經執行法
    院於80年9 月25日以80年度執全字第576 號扣押命令，命上
    訴人就其應給付華巍公司之工程款於500 萬元內禁止華巍公
    司收取或為其他處分，並禁止上訴人向華巍公司清償。上訴
    人就其與華巍公司間有承攬契約關係並未予以否認，僅以工
    程尚未正式驗收，亦未立具保固切結書並繳納保證金，工程
    款請求權不存在為由，而於80年10月4 日聲明異議，然執行
    法院未將此聲明異議通知被上訴人，且於同年月5 日更發函
    上訴人仍應依前所發扣押命令執行，上訴人就此函文並未再
    為異議，自應受該扣押命令拘束，不得對債務人為清償。嗣
    執行法院於91年6 月4 日又以91高貴民齊90執字第44715 號
    發收取命令，准許伊向上訴人收取前已扣押之工程款，然上
    訴人竟就前開收取命令依強制執行法第119 條第1 項之規定
    ，陳稱訴外人華巍公司目前於上訴人處並無工程款及其他款
    項可供收取云云，聲明異議，其異議顯然不實。爰依強制執
    行法第120 條之規定起訴請求命上訴人應將前開工程款500
    萬元給付於伊之判決（至被上訴人於第一審另請求確認華巍
    公司對上訴人有500 萬元債權存在部分，經第一審為被上訴
    人敗訴之判決，未據其聲明不服）。
二、上訴人則以：被上訴人雖曾聲請執行法院發扣押命令，就華
    巍公司對伊之「國立中山大學理工學院研究大樓新建工程」
    之工程款債權在500 萬元範圍內禁止華巍公司收取或為其他
    處分，並禁止伊向華巍公司清償。惟依民法第490 條規定並
    參照伊與華巍公司間所訂工程契約第5 條第1 款之約定，在
    華巍公司未依約完成其承攬工作前，對伊尚無報酬請求權之
    存在。又伊於接受前開扣押命令後10日內即提出聲明異議，
    執行法院對該異議僅再以80年1 月5 日高維民齊執全字
    第24690 號函復伊，並未再發扣押命令，該件執行債權人即
    本件被上訴人亦未起訴請求確認債權存在，顯見被上訴人對
    伊所主張華巍公司工程款請求權不存在之事實並不爭執，故
    伊之聲明異議，已足以阻止上開扣押命令對伊發生效力。嗣
    後伊乃驗收工程，並給付華巍公司工程款，於81年7 月間付
    清尾款完畢。華巍公司對伊之工程款債權已因伊之清償而消
    滅，則被上訴人請求伊將應給付華巍公司之500 萬元工程款
    給付被上訴人，自無理由。縱認上開扣押命令仍有拘束力、
    華巍公司對伊之工程款債權不因伊之清償而消滅，惟因華巍
    公司之承攬工程已於81年4 月27日完工，並已於同年6 月26
    日驗收完畢，則自華巍公司得請求工程尾款之81年6 月26
    日起，或縱有因承認之時效中斷事由，而自81年7 月或8 月
    起算，至被上訴人於90年11月30日具狀聲請強制執行，亦已
    逾承攬報酬2 年之請求權消滅時效期間，伊自得以時效完成
    拒絕給付系爭工程款。又執行法院所發之收取命令，債務人
    既未喪失其債權，債權人行使此一收取權，本質上係具有代
    位性質，故債權人提起給付之訴，僅得請求命第三債務人給
    付金錢與債務人，並由債權人代位受領，尚不得請求對債權
    人直接給付，是則被上訴人訴請伊直接對被上訴人為給付，
    其訴亦無理由等語，資為抗辯。
三、原審就被上訴人之請求，判決上訴人應給付被上訴人500 萬
    元暨法定遲延利息，及以供擔保為條件，為准、免假執行之
    宣告，並駁回其請求確認華巍公司對上訴人有500 萬元債權
    存在之訴。上訴人就原審判決其敗訴部分聲明不服，求為廢
    棄原判決不利部分，駁回被上訴人該部分第一審之訴及假執
    行之聲請；被上訴則求為判決駁回上訴。
四、兩造對於下列事項並不爭執：(一)被上訴人對華巍營造公司之
    系爭執行債權存在；(二)上訴人曾就執行法院80年執全字第
    576 號扣押命令，於80年10月4 日聲明異議，經執行法院於
    同年月5 日函覆上訴人，仍應依原扣押命令扣押債務人華巍
    營造公司對上訴人之工程款債權，不得對債務人為給付等語
    ，並副本通知被上訴人即執行債權人；上訴人就該執行法院
    函未再聲明異議，原扣押命令亦未經執行法院撤銷（80年執
    全字第576 號）；(三)上訴人於91年6 月14日對執行法院90
    年執字第44715 號收取命令聲明異議，經執行法院通知被上
    訴人，被上訴人乃依強制執行法第120 條第2 項對上訴人提
    起本件訴訟；(四)上訴人於執行法院80年執全字第576 號扣押
    命令後，於81年6 月26日就華巍公司承攬之工程已驗收完畢
    ，於81年7 月間給付工程款完畢，其金額逾扣押債權之500
    萬元，堪認為真實。
    兩造爭執事項為：
　　(一)執行法院80年執全字第576 號扣押命令是否因上訴人（第
  　　三人）曾聲明異議而影響其效力？
  　(二)如該扣押命令仍然有效，上訴人不得對華巍公司任意為清
    　償，則其得否以原得對抗華巍公司之「工程款債權已罹於
      2 年之請求權時效」之事由，對抗被上訴人（執行債權人
      ）？亦即：上訴人既已對其債權人華巍公司為「清償」
      ，是否已構成對該債權之「承認」而不得對有收取權之被
      上訴人主張該債權之請求權罹於時效。如對被上訴人得
      為時效抗辯，則系爭扣押命令對於華巍公司之工程款債權
      是否構成時效中斷之事由？
五、按85年10月9 日修正前強制執行法第119 條第1 項規定：第
    三人不承認債務人之債權或其他財產權之存在，或於數額有
    爭議時，應於接受法院命令後10日內，提出書狀，向執行法
    院聲明異議；第120 條規定：債權人對於前條第三人之聲明
    ，認為不實時，得向管轄法院提起訴訟，並通知債務人。該
    法令修正前，並無如修正後同法第120 條第2 項債權人得於
    收受聲明異議通知後「10日內起訴」之限制，及同條第3項
    「債權人未於前項規定期間內為起訴之證明者，執行法院得
    依第三人之聲請，撤銷所發執行命令」之規定，而系爭扣押
    命令於80年間核發，及上訴人就華巍公司之工程款債權嗣後
    於81年間清償，均發生在修法之前，則就本件執行法院對第
    三人發扣押命令後，如經第三人依法聲明異議，該形式上存
    在之扣押命令對第三人是否仍有拘束力之爭點，自應適用舊
    法之規定以定之。而參以最高法院51年台抗字第213 號判例
    ：「執行法院依強制執行法第116 條規定，以命令禁止第三
    人向債務人交付或移轉動產或不動產者，如第三人不承認債
    務人之債權或其他財產權之存在時，則須債權人提起訴訟對
    於第三人得有執行名義，始得向該第三人為強制執行，故第
    三人祇依同法第119 條向執行法院為上述不承認之聲明為已
    足，不得以債權人遲未提起訴訟而聲請撤銷上開命令，惟上
    開命令雖未撤銷，仍不得據以向該第三人為強制執行，即不
    得據上開命令而為查封該動產或不動產之處分」之意旨，第
    三人對於執行法院所發之扣押命令，如就債權之存在或數額
    有爭議，而依法聲明異議，乃就實體法上事項為爭議，其異
    議有無理由，執行法院並無審查權限，而該第三人非執行當
    事人，債權人對其並無執行名義，且既經爭執實體之債權關
    係，為保護第三人權益及使其與債務人之法律關係明確，自
    應俟訴訟解決其爭議，是如執行債權人亦認聲明異議不實，
    依同法第120 條規定，儘得由其提起訴訟認定之。益徵第三
    人對執行命令聲明異議後，執行命令形式上固未被撤銷，然
    因執行債權人在相當之時間內未予爭執，解釋上應認該命令
    已不能拘束該第三人，而無待撤銷，否則當不足以保護身處
    債權債務關係外之第三人，此為修法前當然之解釋，嗣因未
    臻明確故乃修正法令以符合現況。從而，依上開說明，修正
    前第119 條第1 項及第120 條之規定觀之，第三人對於執行
    法院所發扣押命令聲明異議時，須債權人於相當時間內對第
    三人提起訴訟，始生繼續在判決確定前暫定扣押之狀態。
六、上訴人就執行法院80年9 月25日80年執全字第576 號扣押命
    令，於80年10月4 日以扣押之工程款債權不存在為由聲明異
    議，經執行法院於同年月5 日函覆上訴人，其受文者為「異
    議人即第三人國立中山大學」，副本並給被上訴人，而於主
    旨稱：仍應依原扣押命令扣押債務人華巍營造公司對上訴人
    之工程款債權，不得對債務人為給付；於說明欄則記載：復
    貴校80年10月4 日聲明異議狀，有該聲明異議狀及執行法院
    函文可稽（原審卷71至73頁）。足認上訴人就系爭扣押命令
    已依法聲明異議，而被上訴人對於此聲明異議，並未提起訴
    訟以解決此實體上爭議，亦為兩造所不爭執，揆諸上揭說明
    ，應認已足以阻止原扣押命令對上訴人發生效力。而執行法
    院就扣押債權是否存在，既無實體審認之權限，在被上訴人
    另行提起訴訟解決其爭議前，原不得再就該工程款債權續為
    執行，是執行法院於80年10月5 日再發函上訴人，稱應依原
    扣押命令扣押華巍公司對上訴人之工程款債權，不得對債務
    人給付云云，對上訴人自不發生效力。且該函文既同時以副
    本通知被上訴人，被上訴人就其記載之意旨，已足以認知上
    訴人就執行命令聲明異議，則被上訴人如認華巍公司對上訴
    人之工程款債權確屬存在，亦儘得對上訴人提起訴訟解決此
    爭議，被上訴人稱未受聲明異議之通知云云，並不足採。況
    被上訴人縱然不知上訴人已聲明異議，亦不影響上訴人聲明
    異議所發生阻止執行命令效力之結果。從而，上訴人嗣後於
    81年6 月26日工程驗收完畢後，對華巍公司給付，已生清償
    之效力，而使華巍公司對上訴人之工程款債權消滅，上訴人
    於91年6 月14日對執行法院90 年 執字第44715 號收取命令
    聲明異議，為有理由；被上訴人請求上訴人給付該500 萬元
    工程款，核屬無據。
七、綜上所述，被上訴人本於對華巍公司之執行債權及華巍公司
    對上訴人之工程款債權，依強制執行法第120 條之規定，請
    求上訴人給付500 萬元工程款為無理由，不應准許，其就該
    部分所為假執行之聲請亦失所附麗，應併予駁回。原審就此
    部分判命上訴人給付，並為假執行之宣告，尚有未洽。上訴
    意旨指摘原判決此部分不當，求予廢棄改判，為有理由。爰
    由本院將原判決此部分予以廢棄，改判如主文第二項所示。
    又兩造其餘攻擊、防禦方法，於本件判決結果不生影響，爰
    不予一一論述，附此敘明。
據上論結，本件上訴為有理由，依民事訴訟法第450 條、第78
條，判決如主文。
中　　華　　民　　國　　94　　年　　9 　　月　　14　　日
                            民事第六庭
                                審判長法官 許明進
                                法      官 李炫德
                                法      官 謝肅珍
以上正本證明與原本無異。
如對本判決上訴，須於判決送達後20日內向本院提出上訴狀，其
未表明上訴理由者，應於上訴後20日內向本院提出上訴理由書（
均須按他造當事人之人數附繕本）。上訴時應提出委任律師或具
有律師資格之人之委任狀，並依附註條文規定辦理。
中　　華　　民　　國　　94　　年　　9 　　月　　14　　日
                                書 記 官  廖素珍
附註：
民事訴訟法第466 條之1 ：
對於第二審判決上訴，上訴人應委任律師為訴訟代理人，但上訴
人或其法定代理人具有律師資格者，不在此限。上訴人之配偶、
三親等內之血親、二親等內之姻親，或上訴人為法人、中央或地
方機關時，其所屬專任人員具有律師資格並經法院認適當者，亦
得為第三審訴訟代理人。
第1 項但書及第2 項情形，應於提起上訴或委任時釋明之。
